臺北高等行政法院判決
　　　　　　　　　　　　　　　　 96年度訴更一字第00055號
　　　　　　　　　　　　　　　.
原　　　告　甲○○
被　　　告　財政部臺北市國稅局
代　表　人　凌忠嫄（局長）住同上
訴訟代理人　乙○○
上列當事人間因綜合所得稅事件，原告不服財政部中華民國93年
7 月14日台財訴字第0930029517號（案號：第00000000號）訴願
決定，提起行政訴訟，經最高行政法院就關於罰鍰及該部分訴訟
費用之裁判廢棄發回更審，本院判決如下：
    主  文
原告之訴駁回。
第一審及發回前上訴審訴訟費用（除確定部分外）均由原告負擔
。
　  事  實
一、事實概要：
  (一)原告配偶游陳素錦係新陸開發股份有限公司（下稱新陸公司
    ）股東，原告於民國（下同）88年度綜合所得稅結算申報時
    ，漏未申報其配偶取自新陸公司以出售土地增益之資本公積
    轉增資後又辦理減資之營利所得新臺幣（下同）1,827,660
    元（下稱系爭營利所得）及源自中國力霸股份有限公司營利
    所得162 元與取自南亞塑膠工業股份有限公司之營利所得1,
    390 元等3 筆合計1,829,212 元，經財政部台灣省北區國稅
    局（下稱北區國稅局）於90年8 月23日查獲，移由被告併課
    原告當年度綜合所得稅，核定綜合所得總額2,839,150 元，
    淨額2,275,466 元，並按所漏稅額267,568 元，依漏報所得
    有無扣免繳憑單分別處0.2 倍及0.5 倍之罰鍰計133,700 元
    （計至百元止）。
  (二)原告不服，就系爭營利所得申請復查，經被告93年4 月19日
    財北國稅法字第0930202648號復查決定書（下稱原處分）駁
    回；原告仍不服，向財政部提起訴願，遭決定駁回後，遂向
    本院提起行政訴訟，經本院93年度第2877號判決將訴願決定
    及原處分關於罰鍰部分均撤銷，其餘之訴駁回。兩造均不服
    ，分別提起上訴，經最高行政法院96年2 月9 日96年度判字
    第260 號判決關於本稅部分，駁回原告之上訴，關於罰鍰部
    分廢棄前審判決，發回本院更為審理。
二、兩造聲明：（原告於準備期日及言詞辯論期日未到場，依其
    起訴狀之聲明及陳述記載）
　(一)原告聲明：訴願決定及原處分均撤銷。
　(二)被告聲明：駁回原告之訴。
三、兩造之爭點：
    原告就其違章行為，有無故意或過失？本件有無稅捐稽徵法
    第48條之1第1項第2款免罰規定之適用？
　(一)原告主張之理由：
    1.被告主張新陸公司出售土地交易所得為盈餘，應依據未分
      配盈餘轉增資配股之相關法規命令課稅，課稅時點（年度
      ）應為87年度，非88年度。如鈞院95年4 月27日94年度訴
      字第1830號判決第25頁內容：「……營利事業賺得之盈餘
      仍保留在營利事業內，未以現金發放予股東時，主管機關
      （按：即本件被告）一向認為『所得實現之時點為配發股
      票之時』」。由此可證，被告引用錯誤法規命令，原告不
      該受所得稅法第110條規定處罰。
    2.有關出售土地增益，被告發布相互矛盾之法規命令，財務
      會計依公司法第238 條應轉為資本公積，但稅務會計又發
      布當為盈餘，當納稅義務人引用時，即以誤解法令解釋，
      有陷人入罪之感。納稅義務人只是誤解法令，何來故意不
      申報？同時，被告引用司法院釋字第420 號解釋，糾正新
      陸公司引用公司法第238 條為錯誤法令，惟其重新課徵股
      東綜合所得稅時，未使用財政部75年12月8 日台財稅第75
      18357 號函，亦有誤解法令。
    3.被告亦違背司法院釋字第275 號解釋，理由詳細如下：
      (1)新陸公司於87年3 月26日辦理盈餘（出售土地增益）轉
        增資無償配發股東，均依規定向經濟部報備在案，被告
        應主動查明是否違背法令課稅規定，惟被告應糾正而未
        糾正。
      (2)新陸公司於87年度營利事業所得稅結算申報書之資產負
        債表中，已表達由86年度盈餘（出售土地增益）轉為股
        本（盈餘轉增資無償配發股票予股東），亦填妥股東轉
        讓通報表，於88年5 月底申報後，被告均未處理，截至
        90年8 月23日北區國稅局發現仍應糾正而未糾正，導致
        被告處理本件仍發生嚴重錯誤課稅情形，其中陸塏鈴等
        7 位股東不應課稅而被課稅，鄭清隆、黃志銘、陳魏富
        枝及徐鄒菊妹等4 位股東應課稅而未課稅，被告均無法
        避免錯誤，更何況納稅義務人。
      (3)被告、財政部及鈞院均認為股票轉讓第三人時，轉讓人
        免稅，惟原告於原判決之起訴狀內，例舉一二三公司案
        例已明白表示轉讓第三人應課稅，但未被鈞院所採，本
        件鄭清隆等4 位股東未被課稅即屬此種情形；新陸公司
        87年度結算申報書股東轉讓通報表已清楚填妥轉讓時間
        、金額、股數，但被告均認為免稅，導致全體股東於87
        年3 月26日取得無償配股，被告對全體股東課徵綜合所
        得稅時，遺漏鄭清隆等4 位股東未被課稅，而陸塏鈴等
        7 位新買股東及其餘股東均被課稅（為何事務本質相同
        之事件採不同之標準），被告顯然違反憲法第7 條維護
        租稅公平原則。
      (4)新陸公司規避稅負行為終非原告配偶所為。蓋法人與股
        東係屬不同之權利主體，原告配偶係新陸公司股東並非
        董事，縱有參加新陸公司增減資股東會議，然以其86年
        間僅持有3,121 股，占新陸公司已發行股數（2,541,90
        0 股）之比率甚微，顯無法就公司決策有所影響，自難
        以其係公司股東及或有參加股東會議，即認新陸公司所
        為故意規避稅負行為，亦應等同認定原告就漏報系爭營
        利所得有所故意。
      (5)本件乃為北區國稅局調查新陸公司股東徐鏡明個人贈與
        稅（個案調查），及被告所屬中南稽徵所於91年12月26
        日通知新陸公司有無短漏扣繳稅款後，所衍生原告是否
        短漏報所得之牽連案件。如上所述，新陸公司與股東為
        不同之權利主體，是彼等違章行為之調查程序自不能以
        同一事件為進行。本件被告對原告違章調查程序實係基
        於其對新陸公司之調查，被告及其所屬信義稽徵所既未
        對本件進行函查或其他調查作為，自不能以北區國稅局
        90年8 月23日對股東（徐鏡明）之調查及中南稽徵所向
        新陸公司函查進行調查日為本件之調查基準日，更無對
        原告處以罰鍰之理由。原告既無故意或過失，被告依所
        得稅法第110 條第1 項規定向原告科處罰鍰，即非適法
        。
    4.綜觀上述理由，除原告雖誤解法令，被告亦有誤解法令之
      情，導致無法正確對納稅義務人公平課稅，因此原告不應
      受所得稅法第110 條規定及司法院釋字第275 號解釋約束
      ，被告不應對原告處0.5倍之罰鍰。
  (二)被告主張之理由：
    1.按「納稅義務人應於每年2 月20日起至3 月底止，填具結
      算申報書，向該管稽徵機關，申報其上1 年度內構成綜合
      所得總額……之項目及數額，以及有關減免、扣除之事實
      ，並應依其全年應納稅額減除……扣繳稅額及可扣抵稅額
      ，計算其應納之結算稅額，於申報前自行繳納。」「納稅
      義務人已依本法規定辦理結算申報，但對依本法規定應申
      報課稅之所得額有漏報或短報情事者，處以所漏稅額2 倍
      以下之罰鍰。」為行為時所得稅法第71條第1 項前段及第
      110 條第1 項所明定。
    2.新陸公司及股東故意違反租稅法之立法意旨，濫用法律上
      之形式或法律行為，蓄意製造外觀上或形式上存在之法律
      狀態，使之不具備課稅構成要件，以減輕或免除其應納之
      租稅。又該增資及減資之行為，均經該公司股東會決議，
      依公司法第183 條規定，股東會之議決事項，應作成議事
      錄，於會後15日內分發各股東，原告為新陸公司之股東，
      其獲配減資之現金，係來自公司出售土地之增益，其「無
      償」取得增資股份，再予減資，而獲得款項，顯非單純股
      份之轉讓（該收回之股票不再轉讓），且新陸公司87及88
      年營業收入均為零，並無營業跡象，難認在其接受新陸公
      司新股份分派之際，不知上開情事，則其無論有無親自出
      席公司之股東會，對於公司迴避租稅之安排，似難謂全無
      知悉，況實際獲利者為各股東而非公司，亦即原告就其未
      支付對價卻獲得鉅額現金之事實，應知之甚稔。原告對系
      爭所得是否屬應稅所得，本即負有注意義務，且亦非其所
      不能注意，縱原告可能誤解法令，以為此非應稅所得，但
      非無期待其正確認識法令規定之可能，是原告未盡所得稅
      法第71條規定誠實申報而致漏稅，難謂無過失，被告處以
      系爭罰鍰，並無違誤。
    3.據上論述，本件原處分及所為復查、訴願決定均無違誤，
      為此請求判決駁回原告之訴。
　　理  由
一、本件訴訟程序進行中，被告之代表人已由張盛和變更為許虞
    哲，再由許虞哲變更為凌忠嫄，此有行政院96年8 月3 日院
    授人力字第09600256721 號令在卷可按，茲由新任代表人具
    狀聲明承受訴訟，核無不合，應予准許。
二、本件原告經合法通知，無正當理由未於言詞辯論期日到場，
    核無民事訴訟法第386 條各款所列情形，爰依行政訴訟法第
    218 條準用民事訴訟法第385 條第1 項前段，由被告聲請而
    為一造辯論判決。
三、原告起訴主張：除原告雖誤解法令外，被告亦有誤解法令之
    情，導致無法正確對納稅義務人公平課稅，因此原告不應受
    所得稅法第110 條規定及司法院釋字第275 號解釋約束；且
    本件被告及其所屬信義稽徵所既未對本件進行函查或其他調
    查作為，自不能以北區國稅局90年8 月23日對股東（徐鏡明
    ）之調查及中南稽徵所向新陸公司函查進行調查日為本件之
    調查基準日，更無對原告處以罰鍰之理由，為此訴請撤銷訴
    願決定及原處分關於罰鍰部分云云。
四、被告則以：原告對系爭所得是否屬應稅所得，本即負有注意
    義務，且亦非其所不能注意，縱原告可能誤解法令，以為此
    非應稅所得，但非無期待其正確認識法令規定之可能，是原
    告未盡所得稅法第71條規定誠實申報而致漏稅，難謂無過失
    ，被告處以系爭罰鍰，並無違誤等語置辯，求為判決駁回原
    告之訴。
五、按行為時（90年1 月3 日修正前）所得稅法第71條第1 項前
    段規定：「納稅義務人應於每年2 月20日起至3 月底止，填
    具結算申報書，向該管稽徵機關，申報其上1 年度內構成綜
    合所得總額……之項目及數額，以及有關減免、扣除之事實
    ，並應依其全年應納稅額減除……扣繳稅額及可扣抵稅額，
    計算其應納之結算稅額，於申報前自行繳納。」第110 條第
    1 項規定：「納稅義務人已依本法規定辦理結算申報，但對
    依本法規定應申報課稅之所得額有漏報或短報情事者，處以
    所漏稅額2 倍以下之罰鍰。」
六、本件之爭執，在於原告就其違章行為，有無故意或過失？本
    件有無稅捐稽徵法第48條之1 第1 項第2 款免罰規定之適用
    ？
七、經查：
  (一)按原處分關於本稅部分，業已確定，已如前述，本院自應受
    最高行政法院判決意旨：「新陸公司於86年度出售土地，並
    將出售土地利得轉列為資本公積，再於87年度以資本公積轉
    增資，嗣於88年再以辦理減資方式，分配出售土地之利得予
    股東，股東此一現金之取得本質上為營利所得，並於減資取
    得現金之年度實現，故被上訴人北市國稅局於其所得實現之
    88年度，按上訴人配偶游陳素錦取回之金額，歸屬上訴人配
    偶之營利所得，併課88年度綜合所得稅，洵無違誤」之羈束
    ，惟為完整說明本件關於罰鍰部分之理由，爰仍自此部分談
    起。
  (二)按「股份有限公司之資本，應分為股份，每股金額應歸一律
    ，．．．。」、「公司應於設立登記或發行新股變更登記後
    ，3 個月內發行股票。」「公司股份之轉讓，不得以章程禁
    止或限制之，但非於公司設立登記後不得轉讓。」、「記名
    股票，由股票持有人以背書轉讓之。」、「公司得以章程規
    定發行無記名股票。」「公司除依第158 條、第186 條及第
    317 條規定外，不得自將股份收回、收買或收為質物。」「
    公司非依減少資本之規定，不得銷除其股份；減少資本，應
    依股東所持股份比例減少之。」90年11月12日修正公布前之
    公司法第156 條第1 項前段、第161 條之1 第1 項、第163
    條第1項 、第164 條、第166 條第1 項前段、第167 條第1
    項前段及第168 條第1 項分別定有明文。是可知，股份乃資
    本之成分，表彰股東權即股東對公司之法律地位，而股票則
    是表彰股東權之要式的有價證券，股票之轉讓即係股東將表
    彰其對公司之法律地位之轉讓，股份轉讓後，依據資本維持
    原則與資本不變原則，股份並非消滅，僅轉由第三人享有。
    至而公司減少資本之目的及作用在銷除其股份，股份既經銷
    除，該股份所表彰之股東權即消滅，故股份有限公司辦理減
    資銷除股票，無論是否有支付對價，其目的與作用均在消滅
    該股票所表彰之股份與該股份所表彰之股東權，與股票轉讓
    （或股份轉讓）性質迥異，其轉讓之效果亦自有不同。
  (三)按股份有限公司處分固定資產之溢價收入，因非屬營業活動
    所得盈餘而生之財源，而係來自資本交易，故依修正前公司
    法第238 條第3 款之規定，應列入資本公積。又因資本公積
    提列之目的在於充實公司之資本，鞏固公司之財產基礎，增
    加公司之信用，以保護公司之債權人，故雖非公司之資本，
    但其功能與公司資本實相類似，修正前公司法第241 條第1
    項乃規定：「公司發行新股時，得依前條之股東會決議，將
    公積之全部或一部撥充資本，按股東原有股份之比例發給新
    股。」，是可知公司如利用資本公積轉增資，僅為公司淨值
    會計科目之調整，股東保留於公司之資產淨值，並未變更，
    實質上並無所得可言，故股東取得公司利用資本公積轉增資
    配發之記名股票，股東於取得時，應無營利所得之可言，財
    政部81年5 月29日台財稅第810140011 號函釋認免予計入當
    年度所得課徵所得稅，應值贊同。
  (四)惟按公司如以辦理減資之方式，以現金收回上開公積撥充資
    本而發給之股票，即係將帳面上資本公積轉增資所增加之股
    份變現，發現金給股東，實質上與營利事業將出售土地之盈
    餘（溢價收入）分配予股東，並無不同，此時股東實質上已
    有營利所得，依實質課稅原則，即應計入當年度所得課徵所
    得稅。原告所引財政部69年5 月8 日台財稅第33694 號函釋
    意旨謂：「公司辦理減資以現金收回資本公積轉增資配發之
    增資股票，非屬盈餘分配，而屬股票轉讓行為」云云，誤解
    公司辦理減資銷除股票之性質為股票轉讓行為，自不得適用
    ，原告主張本件上開函釋，尚不可採。
  (五)又股份有限公司辦理減資以現金收回公積撥充資本而發給之
    股票，既非股票轉讓行為，已如前述，是股東因公司減資而
    取得之所得，自不得歸屬為證券交易所得，而主張依所得稅
    法第4 條之1 規定，免徵所得稅，財政部81年5 月29日台財
    稅第810140011 號函釋意旨係謂「股份有限公司處分固定資
    產（土地）之溢價收入，應列入資本公積，股東取得公司利
    用資本公積轉增資配發之記名股票，於取得時，免予計入當
    年度所得課徵所得稅。但股東嗣後將此類股票轉讓時，應按
    全部轉讓價格作為轉讓年度之證券交易所得，依所得稅法第
    4 條之1 規定，自79年1 月1 日起，停止課徵所得稅」，與
    上開說明不符，自無適用之餘地。
  (六)查新陸公司將其86年度出售土地增益1,646,791,946元，87
    3月26日辦理資本公積轉增資1,525,140,000元，旋於88年3
    月8日辦理減資1,488,536,600元，並以現金收回分配股票，
    已如前述，其減資金額與增資金額相近，此舉與將上開出售
    土地溢價收入直接分配予各股東效果實無二致，揆諸前開說
    明，自非原告所主張之股票轉讓性質。
  (七)再查新陸公司雖未辦理解散登記並行清算，然查新陸公司88
    及89年度均無營業收入等情，亦如前述，更可見其係利用結
    束營業之前，將公司巨額資產分配及發還予股東，不循正當
    清算途徑，迴避清算分配時股東個人取得超過原始出資額部
    分，應課個人綜合所得稅之規定，而以迂迴方式即利用連續
    增、減資之手法，將出售土地增益分配予股東而規避股東原
    應負擔之稅負，其結果讓股東變相分配出售土地之所得，與
    盈餘分配性質無異。核此種增減資行為，係濫用私法行為自
    由，透過私法行為之安排，形式上是依公司法之增減資行為
    ，實質上達到規避股東受分配出售土地增益應負擔之稅負，
    此乃租稅規避行為，為符實質課稅原則，自應將該規避事實
    與其所欲規避之行為同視，而使其發生相同之法律效果，即
    應依所得稅法第14條第1 項第1 類規定，將該所得歸屬營利
    所得，併入原告88年度綜合所得總額中計徵綜合所得稅。
  (八)至關於課稅年度之認定，由於股東所得實現之時點，依理論
    而言應該是增資配股時，但是於此種利用增、減資手法，並
    配合以遲不辦理解散清算為租稅規避之行為，係經由時間差
    之安排，如嚴格以增資時為準，則後續之問題根本不會發生
    ，唯有利用此時間差，取得增資股票者，才有機會利用出售
    股票之機會，將此等所得轉換為證券交易所得，造成稅捐之
    規避。查本件如前所述，新陸公司係於88年3 月8 日辦理減
    資1,488,536,600 元，並以現金收回分配股票，則被告認課
    稅年度為88年度，於法並無不合。
  (九)查前揭所得稅法第14條第1 項第1 類規定及財政部相關函釋
    早於86年原告取得減資股款之前即已揭示，人民本有加以認
    識及遵守之義務，且新陸公司先辦理增資，再減資以現金收
    回資本公積轉增資配發股票之行為，係以迂迴取巧方式幫助
    股東規避原應負擔之所得稅負，又查，原告配偶身為新陸公
    司股東，對於公司重大增減資行為自屬熟悉，並負有知悉相
    關法令之義務。再依最高行政法院所為廢棄理由之法律上判
    斷：「依公司法規定，股東會後15日內，公司會將議事錄分
    發各股東，甲○○之配偶游陳素錦主張不知新陸公司之決策
    ，顯有未合；而增減資之安排乃稅法專業人士利用主管機關
    的錯誤解釋而為之特殊安排，甲○○之配偶身為新陸公司之
    股東，實際上並未提出任何金錢為增資，反取得新陸公司資
    本公積無償配發之新股份，減資時自新陸公司取得收回該股
    份之現金，且新陸公司87、88年營業收入均為零，並無營業
    跡象，難認甲○○之配偶在接受新陸公司新股份分派之際，
    不知上開情事。甲○○之配偶游陳素錦取得系爭出資外數額
    尚非少數之營利所得新收入，卻未予申報，難辭過失漏報之
    責。」依行政訴訟法第260 條第3 項規定，本院自應以此為
    本件判決基礎。
  (十)至本件發回意旨指示之應調查事項：原告配偶游陳素錦究竟
    有無出席新陸公司之股東會一節，查此部分其實已經前審調
    查，依被告於前審言詞辯論期日陳述以：「目前查無資料，
    但依查得資料，股東出席率係高達90% 左右。」此可見前審
    言詞辯論筆錄；查新陸公司已多年未正常營業，其全體股東
    （尤其是握有經營權之大股東）均就本件藉增、減資所為之
    營利所得分配，涉有漏稅及罰鍰之違章情事，對渠等不利之
    股東會議事錄，於調查之初如未取得，於多年後之行政訴訟
    更無取得之可能，是就此部分實已盡調查之能事，而不可得
    ；且本院衡酌原告於更審補充理由狀第12頁（本審卷頁39）
    陳述以：「縱有參加新陸公司之增減資股東會議……」等語
    ，未否認其確有參加股東會議，再細繹前段所引之最高行政
    法院發回意旨，亦已指明基於其他之理由（詳見前段），其
    實原告之配偶有無出席新陸公司之股東會，均無礙於過失責
    任之成立，併此敘明。
  (十一)承上，所得稅稽徵程序能否順利達成，實有賴於納稅義務人
    誠實申報義務，而稅捐稽徵機關就申報疑義相關事項，亦均
    提供協助及說明；乃原告配偶系爭所得為公司盈餘分配性質
    ，依法應填報營利所得稅額，原告竟未申報，自難認原告已
    盡所得稅法上協力義務，揆諸上開說明，原告自應負漏報系
    爭所得之過失責任。又財政部69年5 月8 日台財稅第33694
    號及81年5 月29日台財稅第810140011 號函釋，係就公司在
    正常運作下單純減資、單純以資本公積轉增資配發股票時所
    為解釋，其與本件之情形並不相同，並非教示人民得以迂迴
    取巧方式規避原應負擔之所得稅負，原告亦難以主張信該函
    釋為行為而免責。
  (十二)再按稅捐稽徵法第48條之1 第1 項第2 款係規定：「納稅義
    務人自動向稅捐稽徵機關補報並補繳所漏稅款者，凡屬未經
    檢舉、未經稽徵機關或財政部指定之調查人員進行調查之案
    件，左列之處罰一律免除；其涉及刑事責任者，並得免除其
    刑：二、各稅法所定關於逃漏稅之處罰。」核此規定係以納
    稅義務人自動向稅捐稽徵機關補報並補繳所漏稅款為要件，
    如其確已補報並補繳所漏稅款，始須究明是否係在調查基準
    日前自動報繳，而是否應予免罰。查本件原告並未主張並舉
    證其已於被告為罰鍰處分前，自動向稅捐稽徵機關補報並補
    繳所漏稅款，且本院亦查無相關資料證明原告已自動向稅捐
    稽徵機關補報並補繳所漏稅款，自無上開免罰規定之適用。
八、綜上所述，原告之主張，為不可採，原處分以原告配偶漏報
    其所取得之系爭營利所得1,827,660 元，並按其所漏稅額為
    處原告0.5 倍罰鍰，揆諸前揭所得稅法第110 條第1 項之規
    定，於法自屬有據。
據上論結，本件原告之訴為無理由，爰依行政訴訟法第98條第1
項前段、第218 條、民事訴訟法第385 條第1 項前段，判決如主
文。
中　　華　　民　　國　　96　　年　 　9　　月　 27  　 日
                  第五庭審判長法  官　張　瓊　文
                              法  官　蕭　忠　仁
                              法  官　王　碧　芳
上為正本係照原本作成。
如不服本判決，應於送達後20日內向本院提出上訴狀並表明上訴
理由，如於本判決宣示後送達前提起上訴者，應於判決送達後20
日內補提上訴理由書（須按他造人數附繕本）。
中　　華　　民　　國　　96　　年　　 9 　 月　 28   　日
            　　　　　　　　　書記官  徐  子  嵐
